臺灣高等法院臺南分院刑事判決　　　96年度交上訴字第1085號
上　訴　人　臺灣臺南地方法院檢察署檢察官
被　　　告　甲○○
上列上訴人因被告公共危險等案件，不服臺灣臺南地方法院95年
度交訴字第157號中華民國96年7月31日第一審判決（起訴案號：
臺灣臺南地方法院檢察署94年度偵續字第118號），提起上訴，
本院判決如下：
    主  文
上訴駁回。
    理  由
一、公訴意旨略以：被告甲○○於民國93年11月26日晚上10時許
    ，駕駛車號6607-GJ號自小客車，沿臺南縣新化鎮○○○○○
    路，由東往西方向行駛。緣乙○○（另案提起公訴）於同日
    晚間10時36分34秒駕駛車號TW- 8899號自小客車，沿同路段
    同方向行經臺南縣新化鎮○○路開運橋（即臺20線10公里）
    處，適有行人陳朝進疏未注意左右來車動態，牽腳踏車違規
    穿越上開道路，乙○○欲緊急煞車然已避煞不及，駕車撞上
    陳朝進，致陳朝進倒地受有：「頭部創傷合併頭骨骨折、顱
    內出血及腦挫傷」（左側頂枕交界處有一裂傷，長11公分，
    係遭高速碰撞倒地所致）之傷害，已足致死而尚未死亡之際
    ，惟乙○○隨即駕車逃逸。嗣甲○○於晚間10時36分53秒行
    經上開肇事處所，原應注意汽車行進中駕駛人應注意車前狀
    況，隨時採取必要安全措施，依當時情形又無不能注意之情
    事，竟疏於注意及此，以時速60至70公里之高速貿然行駛，
    見陳朝進倒臥路中時已避煞不及，復駕車輾過陳朝進，致陳
    朝進受有顱內出血及腦挫傷，及身體多處輾傷，當場死亡。
    甲○○肇事後，亦未下車察看，隨即駕車逃逸。因認被告涉
    犯有刑法第276條第1項過失致死及第185條之4肇事逃逸罪嫌
    云云。
二、按犯罪事實應依證據認定之，無證據不得認定犯罪事實；又
    不能證明被告犯罪者，應諭知無罪之判決，刑事訴訟法第15
    4條第2項、第301條第1項分別定有明文。次按犯罪事實之認
    定，應憑真實之證據，倘證據是否真實尚欠明確，自難以擬
    制推測之方法，為其判斷之基礎；而認定犯罪事實之證據係
    指足以認定被告確有犯罪行為之積極證據而言，該項證據自
    須適合於被告犯罪事實之認定，始得採為斷罪資料；再訴訟
    上證明之證據資料，須於通常一般之人均不致有所懷疑，而
    得確信其為真實之程度者，始得據為有罪之認定，倘其證明
    尚未達到此一程度，而有合理之懷疑存在，復無其他調查途
    徑可循，根據「罪證有疑，利於被告」之證據法則，即無從
    為被告有罪之確信，法院即應為無罪之判決，最高法院分別
    著有53年臺上字第656號、29年上字第3105號、76年臺上字
    第4986號判例可資參照。
三、查公訴人認被告涉犯前揭犯行，無非以：
    (一)被害人陳朝進之兄丙○○之指訴。
    (二)道路交通事故現場圖、交通事故調查報告表(一)(二)、照片、
      現場勘查採證報告書。
    (三)內政部警政署刑事警察局鑑驗書。
    (四)扣案之車號TW-8899號自小客車之左後視鏡、護蓋、座盤
      、左邊車角燈、車號6607-GJ號自小客車之塑膠底盤。
    (五)檢察官勘驗筆錄、法務部法醫研究所之解剖鑑定報告。
    (六)臺灣省車輛行車事故覆議鑑定委員會鑑定結果。
    (七)法務部法醫研究所之鑑定報告記載：被害人經解剖後發現
      其傷勢過於嚴重，可能很短之時間（不足3至5分鐘）內即
      失去生命徵候等語，而被告甲○○在乙○○車輛經過後僅
      約19秒即行經肇事地點乙節。
    (八)臺南縣警察局新化分局查證報告、肇事路口監視器畫面相
      片3張。等為其主要論據。
四、惟訊之被告甲○○對於上揭時、地駕駛車輛輾過被害人，之
    未停留於現場，即逕予駛離，及本件被害人確有死亡之事實
    均不爭執，然堅決否認有過失致死及肇事逃逸之犯行，辯稱
    ：當時天色很暗，被害人又倒在橋上，橋的高度比一般路面
    高，伊從一般路面上橋看到被害人時，已來不及閃避；而伊
    車輛輾壓被害人身體前，被害人已經死亡，被害人的致命傷
    是被撞擊而導致頭部有撕裂傷；伊因當時會害怕才未停車察
    看等語。
五、按因過失致「人」於死者，處二年以下有期徒刑、拘役或二
    千元以下罰金；又駕駛動力交通工具肇事，致「人」死傷而
    逃逸者，處六月以上五年以下有期徒刑。刑法第276條第1項
    及第185條之4，分別定明文。而上揭所謂「人」，依民法第
    6條規定，為「人之權利能力，始於出生，終於死亡。」等
    語，係指「生存之活人」而言。依此足認過失致死罪之構成
    要件為，因過失之行為導致「生存之活人」死亡為要件；肇
    事逃逸罪之構成要件為，駕駛動力交通工具肇事，致「生存
    之活人」死亡或受有傷害而逃逸為要件。從而，本件首應審
    究者乃被告肇事前所輾壓者是否為尚生存之「活人」，如被
    告所輾壓者係已死亡之屍體，則無從構成上揭過失致死或肇
    事逃逸罪，合先敘明。經查：
  (一)本件肇事首先撞擊被害人之案外人乙○○，業經原審以94年
    度交訴字第210號案，以過失致死罪，判處有期徒刑6月確定
    。而原審上開確定判決認定之犯罪事實乃為：「乙○○於93
    年11月26日，駕駛車牌號碼ＴＷ－8899號自用小客車，沿臺
    南縣新化鎮○○○○道臺20線公路，由東往西方向行駛，而
    於同日晚間8時20分許，行經最高速限為時速60公里之該公
    路10公里處（即臺南縣新化鎮○○路開運橋），理應注意行
    車速度，依標誌之規定，且應注意汽車行駛時，駕駛人應注
    意車前狀況，並隨時採取必要之安全措施，又依當時天候晴
    朗、夜間有照明、路面乾燥無缺陷、道路上未有任何障礙物
    、視距良好等情形以觀，客觀上亦無不能注意之情事，其竟
    疏於注意車前狀況，且以時速85至90公里左右之速度超速行
    駛，以致發現同時在前開地點，違規穿越劃設有分向限制線
    之道路，且疏未注意左右來車而欲牽腳踏車徒步橫越馬路之
    行人陳朝進時，業已避煞不及，乙○○所駕駛之小客車乃直
    接撞及陳朝進，並【造成陳朝進倒地後受有頭部創傷、頭骨
    骨折、顱內出血及腦挫傷等傷害，且當場死亡】。豈知乙○○駕車肇事並造成陳朝進死亡之結果後，竟未下車察看，且
    未採取任何救護措施或報警前來處理，即立刻駕車逕行逃離
    現場。嗣經據報到場處理之警員循線追查，始知悉上情。」
    ，此有前開刑事判決1份附卷可參，復經本院調取該案卷核
    閱屬實。
  (二)而本件檢察官所舉法務部法醫研究所（93）醫鑑字第1846號
    鑑定書上關於「對死者死亡之看法」及「鑑定結果」欄之記
    載係分別為：「死者為50歲男性，於93年11月26日晚間22時
    20分許發生車禍，當場死亡。遺體經解剖發現頭、胸、腹及
    骨盆腔均具嚴重創傷及多處骨折，但大多數處創傷處出血均
    不嚴重，唯左後頂枕部頭皮裂傷處出血較明顯，小腦具局部
    蜘蛛膜下腔出血，顱底尚具橫斷性絞鍊式骨折。考慮事發當
    時死者正騎自行車橫越馬路，故推斷其應是遭高速行駛之車
    輛撞擊，造成前述之頭部創傷，因傷勢過於嚴重，故可能很
    短時間（不足3至5分鐘）內即失去生命徵候，復遭其他車輛
    壓過其身軀不只1次，方造成身體多處死後創傷。【故死者
    之死亡之原因為車禍導致頭部創傷合併頭骨骨折，顱內出血
    及腦挫傷】。」「死者陳朝進，男性，50歲，【死亡原因為
    車禍導致頭部創傷合併頭骨骨折、顱內出血及腦挫傷】；死
    亡方式為意外。」等語 (見93年度偵字第12733號卷，以下
    稱偵卷第94、95頁)。細看上揭記載：「『可能』很短時間
    （不足3至5分鐘)」等語，顯見鑑定者就被害人遭第一次
    撞擊後多久死亡？被害人是否於第一次撞擊後3至5分鐘之
    期間內死亡？被害人於不足3至5分鐘內之多少時間內死亡
    ？等問題，並不能為明確判斷。亦即上揭記載，僅係鑑定者
    基於其專業訓練，所為「可能性」之判斷而已，並無證據足
    以證明其判斷一定與事實相符。從而，自不得據以作為本件
    被告犯罪之唯一證據。
  (三)而原審就上揭記載，再函詢法務部法醫研究所，就何者為被
    害人生前或死後所受之傷害為進一步之鑑定時，據該所回覆
    ：無法就此為鑑定等語。亦即，法務部法醫研究所無法判定
    何者為被害人生前所受之傷害，何者為被害人死後所受之傷
    害，此有該所96年1月26日法醫證字第0960000382號函附卷
    可證 (見本院卷第40頁)。基此，顯難認定被害人身上所受
    之傷害何者係生前所致何者係死亡之後造成。亦即，被告造
    成被害人身體上之輾壓傷害無法判定為生前所造成者，抑或
    死後所造成者至明。
  (四)又檢察官提出錄有被告車輛行經之監視器畫面，該監視器設
    於台南縣新化鎮○○路上距離肇事地點開運橋前約有300公
    尺遠之距離，因此被告車輛經過肇事地點輾壓被害人身體時
    ，是否距離乙○○駕駛之車號TW -8899號自小客車僅差19秒
    之時間，已有疑問 (該監視器攝得乙○○於於93年11月26日
    22時36分34秒經過台20線與南170線路口，被告所駕駛之車
    號6607-GJ號自小客車，於93年11月26日22時36分53秒經過
    台20線與南170線路口)。縱認上揭2地點之距離甚近，2車間
    經過之時間應該差不多，可能亦為19秒間隔，然依照上揭見
    解，亦不能排除被害人已經在鑑定意見之3至5分鐘內之19秒
    前即已死亡之事實。
  (五)關於被告自白部分：查被告僅坦承其肇事後駛離現場之事實
    ，而非坦承肇事逃逸之犯行，此觀之其於警詢及檢察官偵查
    中之供述即知，故不能因此即推認被告車輛輾壓被害人身體
    時，被害人彼時尚未死亡之事實。而被害人陳朝進之兄丙○○於肇事當時人在韓國，不在肇事現場，對於肇事情節，責
    任歸屬完全不知，此由被害人之姪女陳淑吟及丙○○於警詢
    中之供述可知 (分見93年度相字第1439號卷第5、49頁可稽)
    ，自亦不能因此證明被告上揭犯罪事實亦明。
  (六)又道路交通事故現場圖、交通事故調查報告表(一)(二)、照片、
    現場勘查採證報告書、內政部警政署刑事警察局鑑驗書、扣
    案之車號6607-GJ號自小客車之塑膠底盤等書證，均係記錄
    肇事後之現場狀況，仍無法證明被告車輛輾壓被害人身體時
    ，彼時被害人尚屬生存之狀態。
  (七)另臺灣省車輛行車事故覆議鑑定委員會覆議結果部分：因該
    覆議內容未考慮被告撞擊被害人時，被害人是否尚生存之事
    實，是仍難作為本件被告犯罪之證明，亦不能作為被告犯肇
    事逃逸罪之證據。
  (八)臺南縣警察局新化分局查證報告、肇事路口監視器畫面相片
    3張部分：僅得以證明被告車輛行經肇事地點300公尺前之時
    間，尚無法證明被告被訴之上揭犯行。
  (九)扣案之TW-8899號自小客車之左後視鏡、護蓋、座盤、左邊
    車角燈部分：TW-8899號自小客車係案外人乙○○所駕駛之
    車輛，並非被告所駕駛之車輛，應不能證明被告被訴之上揭
    犯行。
六、綜上所述，本件公訴人所提出之證據暨相關推論，尚不足以
    證明被告就本件車禍有過失致死及肇事逃逸犯行，本院復查
    無積極直接之證據，足以證明被告所駕車輛輾壓被害人身體
    之時，被害人尚且生存，因此被告被訴之過失致死及肇事逃
    逸犯行，應屬均不能證明。被告在本件發生車禍後逕自離開
    現場，固有可議之處，然依前述，本件既查無積極證據足以
    證明被告確有何上揭過失致死及肇事逃逸之犯行，而使法院
    達到確信，則依「無罪推定」、「有疑唯利被告」證據法則
    ，本件自應作對被告有利之認定，而為被告無罪之諭知。原
    審據上而為被告無罪判決之諭知，其認事用法並無不合，檢
    察官上訴意旨，仍執前詞，指摘原判決違誤不當，為無理由
    ，應駁回其上訴。
據上論結，應依刑事訴訟法第368條，判決如主文。
本案經檢察官曾銘芳到庭執行職務。
中　　華　　民　　國　　96　　年　　12　　月　　12　　日
                  刑事第二庭    審判長法　官    葉居正
                                      法　官    吳勇輝
                                      法　官    郭千黛
以上正本證明與原本無異。
檢察官如不服本判決應於收受本判決後十日內向本院提出上訴書
，其未敘述上訴理由者並得於提起上訴後十日內向本院補提理由
書。
　　　　　　　　　　　　　　　　　　　書記官    尤乃玉
中　　華　　民　　國　　96　　年　　12　　月　　13　　日
